ACORDAO-COMPLETO-2520708

ACÓRDÃO 818/2022 ATA 3/2022 - PRIMEIRA CÂMARA

VISTOS, relatados e discutidos estes autos referentes ao processo de prestação de contas anual do Conselho Regional de Engenharia e Agronomia do Estado de Tocantins (Crea/TO) relativas ao exercício de 2016.
ACORDAM os ministros do Tribunal de Contas da União, reunidos em sessão da 1ª Câmara, ante as razões expostas pelo relator, em:
9.1. levantar o sobrestamento deste processo;
9.2. julgar irregulares as contas do Sr. Marcelo Costa Maia, com fundamento no art. 16, III, "b", da Lei 8.443/1992, deixando de aplicar-lhe a multa prevista no art. 58, I, da referida lei, tendo em vista já ter sido sancionado pelas mesmas irregularidades no âmbito do TC Processo 016.023/2016-1, Acórdão 11862/2018-TCU-Primeira Câmara, decisão transitada em julgado em 16/7/2020;
9.3. julgar regulares as contas do Sr. Benjamin Frederico Anders, dando-lhe quitação plena, com fulcro nos arts. 1º, I, e 16, I, da Lei 8.443/1992;
9.4. encaminhar cópia desta deliberação ao Conselho Regional de Engenharia e Agronomia do Estado de Tocantins (Crea/TO) e aos Srs. Marcelo Costa Maia e Benjamin Frederico Anders;
9.5. encaminhar cópia do Acórdão 14160/2018-TCU-Primeira Câmara ao Sr. Francisco Raulino Teixeira Araújo;
9.6. encerrar o processo e arquivar os autos.

Prestação de conta do Conselho Regional de Engenharia e Agronomia do Estado de Tocantins relativa ao Exercício de 2016.

Primeira Câmara

Conselho Regional de Engenharia e Agronomia do Estado de Tocantins.

3. Responsáveis: Benjamin Frederico Anders (XXX.079.791-XX); Carlos Benedito Adorno (XXX.678.421-XX); Francisco Raulino Teixeira Araújo (XXX.515.022-XX); Marcelo Costa Maia (XXX.554.741-XX).

13.1. Ministros presentes: Walton Alencar Rodrigues (Presidente), Benjamin Zymler, Vital do Rêgo e Jorge Oliveira.
13.2. Ministros-Substitutos presentes: Augusto Sherman Cavalcanti e Weder de Oliveira (Relator).

WEDER DE OLIVEIRA

Reproduzo, a seguir, a instrução da Secretaria de Controle Externo da Administração do Estado (SecexAdministração) , com os ajustes de forma pertinentes[footnoteRef:2]: [2:  Peças 67-69.] 
"INTRODUÇÃO
1.	Cuida-se das contas ordinárias do Conselho Regional de Engenharia e Agronomia do Tocantins (Crea-TO) relativas ao exercício de 2016.
2.	Responsável por fiscalizar, controlar, orientar e aprimorar o exercício e as atividades profissionais da Engenharia, da Agronomia, da Geologia, da Geografia e da Meteorologia, o Crea-TO tem sede na cidade de Palmas, exerce sua jurisdição em todo o Estado do Tocantins, é dotado de personalidade de direito público interno e, na condição de autarquia prestadora de serviço público federal, vincula-se ao Conselho Federal de Engenharia e Agronomia (Confea) , nos termos dos arts. 24, 26, 27, 33 e 34 da Lei 5.194/1966, dos arts. 1.º e 2.º do Regimento Interno da entidade e do art. 41, IV, do Código Civil.
3.	A unidade prestadora de contas (UPC) , à vista das disposições da Instrução Normativa-TCU 63/2010, das Decisões Normativas-TCU 154/2016 e 156/2016 e da Portaria-TCU 59/2017, organizou o processo de forma individual e nele inseriu os elementos exigidos: rol de responsáveis (peça 2) , relatórios de gestão (peça 1) e de auditoria (peça 3) , bem como certificado de auditoria (peça 4) , parecer do dirigente do Controle Interno (peça 5) , pronunciamento do Plenário do Confea (peça 7) e ata da reunião entre servidores da então Secretaria de Controle Externo no Estado do Tocantins (Secex-TO) e representantes do Crea-TO (peça 8) .
HISTÓRICO
4.	A Secex-TO, encarregada no início de instruir o feito, lavrara parecer instrutivo (peça 10) que, contando nas peças 11 a 13 com anuência assim dos escalões dirigentes da unidade técnica como do Ministério Público junto ao TCU (MP/TCU) , levou a 1.ª Câmara à prolação do acórdão 14.160/2018, relator ministro-substituto Weder de Oliveira, cujo dispositivo está redigido como segue (peça 14) :
'1.7.1. sobrestar as contas do Sr. Marcelo Costa Maia até a apreciação definitiva do processo TC Processo 016.023/2016-1; 
1.7.2. excluir do rol de responsáveis os membros do conselho da entidade, Srs. Aliomar Silva Bayma, Antonio Savio Filho, Cassius Ferreira Gariglio, Cid Tacaoca Muraishi, Cleidson Dias de Sousa, Daybson Dias de Sousa, Elievan Marques dos Santos, Elvan Leao Costa, Fabio Lucio Martins Junior, Fernando Fernandes Garcia, Jefferson Jaime Cassoli, Jose Vieira Juca, Joseano Carvalho Dourado, João Alberto Rodrigues Aragão, Loane Ariela Silva Cavalcante, Luiz Amado Pereira Junior, Marco Cesar Ceballos Bonatto, Milton Septimio Alves Neto, Nelson Jose Cecconello, Nero Tadeus Delgado dos Santos, Norton Rodrigues de Lellis, Rafael Marcolino de Souza, Rafael Odebrecht Massaro, Raimundo Jose Cordeiro de Carvalho, Renato Neves dos Santos, Roberta Maria Pereira Castro, Romilton Brito da Paixao, Shirlene da Silva Martins, Thiago Magalhaes de Lazari e Ubiratan Carlos Barreto Araujo; 
1.7.3. determinar ao Conselho Regional de Engenharia e Agronomia no Estado de Tocantins, com fundamento no art. 208, § 2º, do RI/TCU, que promova a conclusão dos processos de infração e aplicação de penalidades instaurados e inconclusos há mais de um ano e meio da data de edição do relatório de fiscalização, atentando-se àqueles que eventualmente, consoante previsto nos arts. 56 a 58 da Resolução Confea 1008/2004, possam sofrer prescrição, apresentando ao Tribunal, no prazo de 180 (cento e oitenta) dias, os resultados alcançados;
1.7.4. recomendar ao Conselho Regional de Engenharia e Agronomia no Estado de Tocantins a edição de ato normativo que estabeleça prazos relativos aos atos internos de instrução e julgamento no âmbito do cumprimento da Resolução Confea 1008/2004, em razão da competência estabelecida no art. 34, alínea "k", da Lei 5.194/1966, c/c os arts. 2º, II, e art. 4º, I, do Regimento Interno do Crea/TO;
1.7.5. dar ciência ao Conselho Regional de Engenharia e Agronomia no Estado de Tocantins sobre as seguintes falhas, para que sejam adotadas medidas internas com vistas à prevenção de ocorrência de outras semelhantes:
1.7.5.1. ausência de tempestividade na conclusão dos processos de infração e aplicação de penalidades, que pode ser interpretada como negligência e tornar inócuos os aludidos procedimentos administrativos, contrariando o princípio da eficiência expresso no caput do art. 37 da Constituição Federal e do art. 2º da Lei 9.784/1999 (item 2.1.2.2 do relatório de auditoria anual de contas do controle interno) ;
1.7.5.2. falhas relacionadas à gestão da realização de licitações e contratações diretas (itens 4.1.1.1, 4.1.1.2, 4.1.1.3, 4.1.1.4, 4.1.1.5, 4.1.1.6, 4.1.1.7, 4.2.1.1, 4.2.1.2, 4.2.1.3, 4.2.1.4 e 4.2.1.5 do relatório de auditoria anual de contas do controle interno) ; 
1.7.6. determinar à Secex-TO que monitore, em processo específico, os itens 1.7.3 e 1.7.4;
1.7.7. enviar cópia desta deliberação ao Conselho Regional de Engenharia e Agronomia no Estado de Tocantins e à Controladoria Regional da União no Estado de Tocantins.'
5.	As notificações processuais alcançaram êxito relativamente a Carlos Benedito Adorno (peças 22 e 30) , Marcelo Costa Maia (peças 25 e 29) , Crea-TO (peças 26 e 34) , Controladoria Regional da União no Estado do Tocantins (peças 27 e 32) , Roberta Maria Pereira Castro, na pessoa do causídico Gilberto Tomaz de Sousa, OAB-TO 3.280 (peças 28 e 44) , e Benjamin Frederico Anders (peças 40 e 41) ; malograram, contudo, em relação a Francisco Raulino Teixeira Araújo, Superintendente do Crea-TO no período de janeiro a maio de 2016 (peças 23, 31, 35, 39, 42, 43 e 45) , lacuna que há de ser oportunamente sanada.
6.	No que se refere aos comandos emergentes do Acórdão 14.160/2018-TCU-1.ª Câmara, tecem-se breves anotações nos consecutivos parágrafos. 
7.	A deliberação inscrita no item 1.7.6, ordenando o monitoramento dos itens 1.7.3 e 1.7.4, logrou plena execução no TC Processo 041.139/2018-6 (por sinal, encerrado e apensado a estas contas) , culminando com o Acórdão 1.711/2020-TCU-1.ª Câmara, relator Ministro-Substituto Weder de Oliveira, assim enunciado: 
'Os ministros do Tribunal de Contas da União, reunidos em sessão da 1ª Câmara, com fundamento nos arts. 1º, XIX, e 169, V, e na forma do art. 143, V, 'a', todos do RI/TCU, e de acordo com os pareceres emitidos nos autos, ACORDAM, por unanimidade, em considerar cumprida a determinação constante no item 1.7.3 e implementada a recomendação constante do item 1.7.4, ambos do Acórdão 14160/2018-TCU-Primeira Câmara, e apensar definitivamente os presentes autos ao TC Processo 034.834/2017-6, com fundamento no art. 5º, II, da Portaria-Segecex 27, de 19/10/2009.'
8.	A determinação encravada no item 1.7.1, mandando sobrestar o julgamento das contas de Marcelo Costa Maia até que se tornasse definitivo o mérito do TC Processo 016.023/2016-1, representação que, aberta por iniciativa da própria Secex-TO e fundada em notícia externa denunciando possíveis irregularidades na contratação de pessoal pelo Crea-TO (peças 47 a 66) , caracteriza elemento-chave para a análise final das contas daquele gestor. E é justamente a respeito dela que se narra abaixo o essencial: 
i) deu ensejo, após audiência e manifestação dos responsáveis, entre eles Marcelo Costa Maia (peças 49 a 52) , a pronunciamentos concordantes da Secex-TO (peças 53 e 54) e, com ajustes do relator (peças 56 e 57) , Ministro-Substituto Weder de Oliveira, ao Acórdão 11.862/2018-TCU-1.ª Câmara (peça 55) :
'9.1. conhecer da presente representação, satisfeitos os requisitos de admissibilidade previstos nos arts. 235 e 237, I, do RI/TCU, e no art. 103, § 1º, da Resolução TCU 259/2014, para, no mérito, considerá-la procedente;
9.2. rejeitar as razões de justificativa apresentadas por Luiz Claudio Werner, por Valdivino Dias da Silva, por Roberta Maria Pereira Castro e por Marcelo Costa Maia;
9.3. aplicar à Sra. Roberta Maria Pereira Castro e ao Sr. Marcelo Costa Maia, com fundamento no art. 58, II, da Lei 8.443/1992, individualmente, multa no valor de R$ 10.000,00 (dez mil reais) , fixando o prazo de 15 (quinze) dias, a contar da notificação, para que comprovem, perante este Tribunal (art. 214, III, 'a', do RI/TCU) , o recolhimento das dívidas aos cofres do Tesouro Nacional, atualizadas monetariamente desde a data do presente acórdão até a do efetivo recolhimento, se forem pagas após o vencimento, na forma da legislação em vigor; 9.4. aplicar ao Sr. Luiz Claudio Werner e ao Sr. Valdivino Dias da Silva, com fundamento no art. 58, II, da Lei 8.443/1992, individualmente, multa no valor de R$ 5.000,00 (cinco mil reais) , fixando o prazo de 15 (quinze) dias, a contar da notificação, para que comprovem, perante este Tribunal (art. 214, III, 'a', do RI/TCU) , o recolhimento das dívidas aos cofres do Tesouro Nacional, atualizadas monetariamente desde a data do presente acórdão até a do efetivo recolhimento, se forem pagas após o vencimento, na forma da legislação em vigor;
9.5. autorizar, desde logo, nos termos do art. 28, II, da Lei 8.443/1992, a cobrança judicial das dívidas;
9.6. determinar, com fundamento no 250, II, do RI/TCU, ao Conselho Regional de Engenharia e Agronomia do Estado de Tocantins (Crea/TO) que promova imediata demissão dos empregados admitidos irregularmente ou, se entender necessário, oportuno e conveniente substituí-los, efetue, no prazo de 12 (doze) meses, mediante realização de devido concurso público, a respectiva substituição;
9.7. dar ciência ao Conselho Federal de Engenharia e Agronomia (Confea) , em razão de suas competências elencadas no art. 27, "a" e "b", da Lei 5.194/1966, e arts. 2º, V, e 3º, XXIII, da Resolução 1.015/2006, no sentido de articular-se junto aos conselhos regionais para que implementem as orientações contidas no comando do item 9.2.5. do Acórdão 341/2004-TCU-Plenário;'
ii) contra o ato decisório, os agentes públicos multados interpuseram pedido de reexame, hospedando-se na peça 58 o recurso de Marcelo Costa Maia; 
iii) guiando-se pela avaliação da Secretaria de Recursos (Serur) , bem como pelo relatório e voto do ministro Walton Alencar Rodrigues (peças 59, 61 e 62) , a 1.ª Câmara lavrou o acórdão 6.497/2020 (peça 60) :
'9.1. conhecer dos pedidos de reexame para, no mérito, negar-lhes provimento; 
9.2. autorizar o pagamento parcelado, em até 36 parcelas, da multa aplicada a Marcelo Costa Maia, nos termos do art. 217 do Regimento Interno do TCU;
9.3. dar ciência da deliberação aos recorrentes e demais interessados;'
iv) curvando-se à sanção pecuniária que lhe impuseram, Marcelo Costa Maia passou a recolhê-la parceladamente ao caixa do Tesouro Nacional, conforme demonstrativos exibidos nas peças 63, 64 e 66; 
v) a Secretaria de Gestão de Processos (Seproc) , por meio de pertinente relato (peça 65) , atestou que, no dia 16/7/2020, sucedera o trânsito em julgado do acórdão 11.862/2018-TCU-1.ª Câmara relativamente a Marcelo Costa Maia.
EXAME TÉCNICO
9.	O exame técnico enfocará, pois, as consequências do acórdão 11.862/2018-TCU-1.ª Câmara sobre as contas de Marcelo Costa Maia, ainda pendentes neste processo, cumprindo a propósito fixar os seguintes desdobramentos:
a) formou-se coisa julgada (peça 65) no que concerne não somente a ele, mas também aos demais responsáveis sancionados (Roberta Maria Pereira Castro, Luiz Claudio Werner e Valdivino Dias da Silva) ; 
b) adquiriu intangibilidade administrativa o mérito da representação encarnada no TC Processo 016.023/2016-1, sobretudo porque o gestor em destaque já recolheu algumas parcelas da dívida (peças 63, 64 e 66) , adotando postura inconciliável com o manejo de qualquer recurso acaso existente no âmbito da processualística do TCU, em situação típica de preclusão lógica; 
c) existe possibilidade e, a fortiori, necessidade de retirar do sobrestamento as contas de Marcelo Costa Maia atinentes ao exercício de 2016, retomando-as para inadiável julgamento.
10.	Levantado o sobrestamento das contas do responsável, básico para o avanço na direção do mérito é a avaliação das irregularidades aferidas tanto nestas contas anuais quanto no TC Processo 016.023/2016-1. 
11.	Na instrução inaugural desta prestação de contas (peça 10, p. 3) , consignaram-se irregularidades concernentes à gestão de Marcelo Costa Maia, presidente do Crea-TO em 2016 (peça 2, p. 6) , todas originárias do relatório de auditoria de gestão (peça 3, p. 27-31, 34-37, 50-51, 54-56 e 56-57) .
12.	Já no TC Processo 016.023/2016-1, foram trazidas à baila outras, que se tornariam cerne de audiência e resposta do gestor naquela representação (peças 49 a 52) , ora transcritas com acomodações para cingir cada irregularidade ao exercício de 2016: 
a) nomeação sem concurso público ou sem um processo seletivo simplificado, e sem enquadramento no caso de 'necessidade temporária de excepcional interesse público' previsto na Lei 8.745/1993 e em desatenção ao item 9.2.1 do Acórdão 2723/2012-TCU-Segunda Câmara de:
	Nome 
	Admissão 
	CPF 
	Cargo 
	Nexo Causal

	Núbia Luiza Bandeira Leão
	15/3/2016 
	 (...) 
	AuxiliarAdministrativo
	Contrato de Trabalho

	Thigor de Almeida Garcia
	17/5/2016 
	 (...) 
	Agente administrativo 
	Ficha do empregado

b) Contratação de (...) empregados comissionados, superando em 250% o limite de 10% da quantidade de empregados de carreira (atualmente 39) previsto no item 7.6.7 do Plano de Cargos, Carreiras e Salários do CREA-TO conforme tabela a seguir:
Ocupantes de empregos em comissão ou cargos em comissão
	NOME 
	DATA DEADMISSÃO
	TIPO DOVÍNCULO 
	CARGO ATUAL

	Guilherme Barcelos Carvalho Avelar Oliveira 
	15/2/2016
	Emprego em Comissão 
	Assessor Especial Presidência

	Saulo Christian Pereira Vicente de Almeida 
	12/4/2016
	Cargo em Comissão 
	Ger. Fisc. Reg. e 
Inspetorias

	Rodrigo Victor de Barros 
	25/4/2016
	Cargo em Comissão 
	Controlador

	Gislaine Moreira Borges Oliveira 
	2/5/2016
	Emprego emComissão 
	Assistente Administrativo

	Carlos Bendito Adorno 
	1º/6/2016
	Emprego emComissão 
	Superintendente

c) Empregos (...) que aparentemente não correspondem às funções para as quais foram reservados por meio do item 7.6.3 do PCCS, caso (...) do Assistente Administrativo.
13.	Nestas contas anuais, nada custa lembrar, o julgamento deu-se, com ressalva ou regularidade plena, somente quanto aos demais responsáveis, sobrestadas ficando, por injunção do item 1.7.1 do acórdão 14.160/2018-TCU-1.ª Câmara, as de Marcelo Costa Maia. 
14.	Já no TC Processo 016.023/2016-1, cujo mérito definitivo, até aquele momento não sucedido, ocasionara tal sobrestamento, o mesmo gestor, depois de audiência, resposta e análise da unidade técnica (peças 49 a 53) , teve, de acordo com os itens 9.2 e 9.3 do acórdão 11.862/2018-TCU-1.ª Câmara (peça 55) , rejeitadas suas alegações defensivas, acabando por receber, ante a notória gravidade das ocorrências contra ele apresentadas, penalidade em dinheiro (R$ 10 mil) . 
15.	Essa decisão punitiva, não obstante insurgência dos multados (a de Marcelo Costa Maia constitui a peça 58, vale repetir) , manteve-se inalterável no acórdão 6.497/2020-TCU-1.ª Câmara (peça 60) , relator ministro Walton Alencar Rodrigues, findando, à míngua de recurso e máxime diante do parcelamento da dívida (peças 63, 64 e 66) , por transitar em julgado (peça 65) . 
16.	Logo, mesmo que as ocorrências lançadas nestes autos de prestação de contas pudessem, no que em comum têm com impropriedades/irregularidades que, ex vi do acórdão 14.160/2018-TCU-1.ª Câmara (peça 14) , acarretaram para as contas dos outros gestores regularidade ou, se menos, regularidade com ressalva, as de Marcelo Costa Maia no exercício de 2016 se afiguram, devido à multa decorrente dos gravosos fatos apurados e julgados no curso do TC Processo 016.023/2016-1, indiscutivelmente irregulares.
17.	Nem se argumente, em sentido contrário, que essa qualificação deve ser afastada diante do adimplemento das parcelas da multa pelo gestor, pois a quitação, parcial ou global dessa obrigação de dar quantia certa, é incapaz de elidir as máculas aquilatadas pelo TCU naquela representação, não por outro motivo, uma vez consideradas gravemente atentatórias à norma legal ou regulamentar, punidas com os rigores do art. 58, II, da Lei 8.443/1992 (LOTCU) . 
18.	Importante mencionar que o julgamento destas contas, agora com marcha retomada, prescindirá da concessão de novo prazo de defesa e contraditório a favor de Marcelo Costa Maia, haja vista, de um lado, que, acerca dos fatos determinantes do mérito a ser proposto, essas garantias foram integral e robustamente tanto a ele asseguradas quanto por ele exercidas - como, aliás, se constata das manifestações contestatórias e recursais adunadas nas peças 51, 52 e 58; e, de outro, que semelhante benesse processual poderia reabrir, mesmo incabível diante da preclusão lógica, da ausência de recurso ou de pedido formal do gestor, a discussão de matéria em torno da qual se ergue a barreira da coisa administrativamente julgada. 
19. 	Significativo, por derradeiro, rememorar que, dado o princípio ne bis in idem, a vedar terminantemente sejam fatos iguais sancionados duplamente, não se impingirá nova multa ao ordenador de despesas cujas contas estão sendo examinadas, nem com base no dispositivo que servira de esteio ao acórdão 11.862/2018-TCU-1.ª Câmara, item 9.3 (peça 55, p. 1) , nem com fundamento em qualquer outra norma, especialmente a do art. 58, I, da LOTCU. 
20.	Assim, devem ser julgadas irregulares as contas de Marcelo Costa Maia, presidente do Crea-TO ao tempo dos fatos ora apreciados, relativas ao exercício financeiro de 2016.
CONCLUSÃO
21.	Resume-se conclusivamente:  
a) as contas de Marcelo Costa Maia concernentes à gestão 2016, sobrestadas por força do item 1.7.1 do acórdão 14160/2018-TCU-1.ª Câmara, relator ministro-substituto Weder de Oliveira, devem retomar o normal fluxo, uma vez que se tornou definitivo, para ele ou para os demais gestores ali responsabilizados, o julgamento proferido no TC Processo 016.023/2016-1 (representação) ; 
b) pela gravidade de que se revestem, as iliceidades apuradas no TC Processo 016.023/2016-1 redundaram na punição econômica de todos os implicados, incluso Marcelo Costa Maia; 
c) tal deliberação sancionatória, nunca suscetível de elisão por estar esse gestor adimplindo periodicamente a multa que se lhe infligira, induz à irregularidade das contas, natural reflexo de atos de gestão que transgrediram, de maneira acentuada, as regras que disciplinam juridicamente o assunto;
d) para julgamento pela irregularidade das atuais contas, incogitável renovar o prazo de defesa e contraditório a bem do responsável, em mira que, sobre os eventos estritamente considerados para o mérito das contas sub examine, pôde ele exercer, em toda a amplitude/plenitude, tais faculdades no âmago do TC Processo 016.023/2016-1; 
e) sob outro ângulo, a reabertura de lapso defensivo significaria menoscabo à própria autoridade da decisão do TCU exarada no TC Processo 016.023/2016-1 e de há muito passada em julgado; 
f) adicionalmente, e fora do debate imediato sobre as contas de Marcelo Costa Maia, mas como necessidade de regularização procedimental, enxerga-se a premência de, por meios comunicacionais válidos e solidamente roborados nestes autos, fazer chegar, enfim, ao conhecimento de Francisco Raulino Teixeira Araújo, Superintendente do Crea-TO de janeiro a maio de 2016, o acórdão 14.160/2018-TCU-1.ª Câmara, uma vez inexistente, até onde se esquadrinhou o presente TC, comprovação de haver tomado ciência das comunicações a ele dirigidas (peças 23, 31, 35, 39, 42, 43 e 45) .
PROPOSTA DE ENCAMINHAMENTO 
22.	Diante do exposto, propõe-se: 
I) levantar o sobrestamento das contas de Marcelo Costa Maia, exercício de 2016, ante o trânsito em julgado do TC Processo 016.023/2016-1 (representação) ; 
II) julgar irregulares as contas de Marcelo Costa Maia, dirigente máximo do Crea-TO no ano de 2016, com fundamento nos arts. 1.º, I, 16, III, 'b', da Lei 8.443/1992 combinadamente com os arts. 1.º, I, e 209, II, do Regimento Interno do TCU (RITCU) ;
III) deixar de aplicar a Marcelo Costa Maia a sanctio iuris prevista no art. 58, I, da Lei 8.443/1992 e no art. 268, I, do RITCU, visto como o responsável já foi apenado no TC Processo 016.023/2016-1, segundo acórdão 11.862/2018-TCU-1.ª Câmara, de relatoria do ministro-substituto Weder de Oliveira, pelos mesmos fatos que norteiam o mérito das atuais contas;
IV) dar ciência da futura deliberação ao responsável, ao Conselho Regional de Engenharia e Agronomia no Estado de Tocantins e à Controladoria Regional da União no Estado de Tocantins; 
V) dar ciência do acórdão 14.160/2018-TCU-1.ª Câmara, relator ministro-substituto Weder de Oliveira, a Francisco Raulino Teixeira Araújo; 
VI) encerrar, a tempo e modo, os presentes autos."
2. O MP/TCU, representado pelo subprocurador-geral Paulo Soares Bugarin, manifestou-se conforme a seguir[footnoteRef:3]: [3:  Peça 70.] 
"Trata-se da prestação de contas do Conselho Regional de Engenharia e Agronomia do Tocantins - CREA/TO, referente ao exercício de 2016.
2.	Os autos retornam a este gabinete, após o trânsito em julgado do TC Processo 016.023/2016-1. O referido processo foi apreciado por meio do Acórdão 11862/2018-TCU-Primeira Câmara, que rejeitou as razões de justificativa do Sr. Marcelo Costa Maia e imputou-lhe a multa prevista no art. 58, II, da Lei 8.443/92.
3.	O responsável foi apenado em razão da nomeação de oito colaboradores sem concurso público ou abertura de processo seletivo simplificado, bem como pela contratação de quatorze empregados comissionados, superando o limite máximo para esse tipo de contratação previsto pelo Plano de Cargos, Carreiras e Salários do Crea/TO.
4.	Considerando o trânsito em julgado da supracitada decisão, a unidade técnica propõe o levantamento do sobrestamento das contas do Sr. Marcelo Costa Maia, presidente do Crea/TO em 2016, e o respectivo julgamento de suas contas irregulares com fundamento nos arts. 1º, I, 16, III, 'b', da Lei 8.443/92, c/c os arts. 1º, I, e 209, II, do RI-TCU.
5.	Ante o exposto, considerando adequada a análise efetuada pela unidade técnica, este representante do MP/TCU manifesta-se de acordo com a proposta de mérito formulada à peça 67, p. 7, no sentido de julgar irregulares as contas do Sr. Marcelo Costa Maia, em razão das irregularidades apontadas nos autos do TC Processo 016.023/2016-1, apreciado por meio do Acórdão 11862/2018-TCU-Primeira Câmara."
É o relatório.

Gilberto Tomaz de Souza (OAB/TO 3280), representando Roberta Maria Pereira Castro.

Subprocurador-Geral Paulo Soares Bugarin.

PRESTAÇÃO DE CONTAS. CONSELHO REGIONAL DE ENGENHARIA E AGRONOMIA DO ESTADO DO TOCANTINS. EXERCÍCIO DE 2016. APRECIAÇÃO PARCIAL DE MÉRITO DOS AUTOS COM O JULGAMENTO PELA REGULARIDADE COM RESSALVAS DAS CONTAS DE DOIS EX-SUPERINTENDENTES DO CONSELHO. DETERMINAÇÃO, RECOMENDAÇÃO E CIÊNCIAS. SOBRESTAMENTO DA APRECIAÇÃO DAS CONTAS DO PRESIDENTE DA AUTARQUIA, EM VIRTUDE DE PROCESSO CONEXO. TRÂNSITO EM JULGADO DO PROCESSO SOBRESTANTE, COM A APLICAÇÃO DE MULTA AO GESTOR. LEVANTAMENTO DO SOBRESTAMENTO. CONTAS IRREGULARES DO PRESIDENTE DA AUTARQUIA. JULGAMENTO PELA REGULARIDADE, COM QUITAÇÃO PLENA, DE OUTRO RESPONSÁVEL. COMUNICAÇÃO. ARQUIVAMENTO.

PRESTAÇÃO DE CONTAS (PC)

Secretaria de Controle Externo da Administração do Estado (SecexAdministração).

Cuidam os autos da prestação de contas do Conselho Regional de Engenharia e Agronomia do Tocantins (Crea/TO) , relativa ao exercício de 2016.
Mediante o Acórdão 14160/2018-TCU-Primeira Câmara[footnoteRef:2], o Tribunal julgou regulares com ressalvas as contas dos Srs. Carlos Benedito Adorno e Francisco Raulino Teixeira Araújo, ex-superintendentes da autarquia; sobrestou as contas do Sr. Marcelo Costa Maia, presidente da entidade, até a apreciação definitiva do processo TC Processo 016.023/2016-1; excluiu do rol de responsáveis os membros do conselho da unidade jurisdicionada; e expediu determinação, recomendação e ciências à entidade. [2:  Peça 14.] 
O monitoramento do cumprimento da determinação e da recomendação ocorreu no âmbito do TC Processo 041.139/2018-6, que se encontra encerrado e apensado a estas contas, o qual foi objeto do Acórdão 1711/2020-TCU-Primeira Câmara, considerando o colegiada as referidas medidas cumprida e implementada, respectivamente.
O TC Processo 016.023/2016-1 tratou de representação formulada pela antiga Secretaria de Controle Externo no Tocantins a respeito de irregularidades ocorridas no Crea/TO, relacionadas à contratação de pessoal.
Mediante o Acórdão 11862/2018-TCU-Primeira Câmara, proferido no referido processo, o Tribunal rejeitou as razões de justificativa apresentadas pelo Sr. Marcelo Costa Maia, sancionando-o com a multa prevista no art. 58, II, da Lei 8.443/1992 ("grave infração a norma legal ou regulamentar") , no valor de R$ 10.000,00. O trânsito em julgado do acórdão condenatório ocorreu em 16/7/2020, após a negativa de provimento do recurso apresentado pelo responsável.
O Sr. Marcelo Costa Maia foi apenado em razão da admissão de oito colaboradores sem concurso público ou abertura de processo seletivo simplificado[footnoteRef:3], bem como pela contratação de quatorze empregados comissionados[footnoteRef:4], superando o limite máximo previsto pelo plano de cargos, carreiras e salários do Crea/TO[footnoteRef:5]. [3:  Nomes dos colaboradores: Edeane Batista da Silva; Fabricio Almeida de Souza; Hanna Gardenia Maciel Assunção; Núbia Luiza Bandeira Leão; Phablo Otavio de Souza Carneiro; Osman Ferreira de Miranda Santos; Regina Peixoto Coelho; Thigor de Almeida Garcia.]  [4:  Nomes dos comissionados: Fernanda Teixeira Halum Pitaluga; Flávio da Cunha Ferreira Alburquerque e Silva; Francisco Raulino Teixeira Araújo; Letícia Fernanda Bender; Gisele Zellmer Poerschke Villela; Heryka Kattyelle Alves; Desire Lorenna Alves Bispo; Nea Lucia Mendes; Aylla Oliveira Pereira; Guilherme Barcelos Carvalho Avelar Oliveira; Saulo Christian Pereira Vicente de Almeida; Rodrigo Victor de Barros; Gislaine Moreira Borges Oliveira; Carlos Bendito Adorno.]  [5:  Outros três dirigentes máximos da autarquia também foram ouvidos em audiências e apenados com multas no referido processo, tendo em vista o cometimento das referidas irregularidades na contratação de outros empregados, contudo, os respectivos períodos de gestão são anteriores a 2016.] 
Nesse contexto, a unidade instrutiva propõe o levantamento do sobrestamento das contas do Sr. Marcelo Costa Maia e o julgamento de suas contas pela irregularidade[footnoteRef:6]. [6:  Peças 67-69.] 
Concordo, na essência, com a análise empreendida, que contou com a anuência do MP/TCU[footnoteRef:7], a qual adoto como fundamento para minhas razões de decidir. [7:  Peça 70.] 
Destaco que nos termos da Súmula 288 desta Corte "o julgamento pela irregularidade de contas ordinárias ou extraordinárias prescinde de nova audiência ou citação em face de irregularidades pelas quais o responsável já tenha sido ouvido em outro processo no qual lhe tenha sido aplicada multa ou imputado débito".
Desse modo, devem ser julgadas irregulares as contas do Sr. Marcelo Costa Maia, sem a aplicação da multa prevista no art. 58, I, da Lei 8.443/1992, visto que o responsável já foi apenado no TC Processo 016.023/2016-1, mediante o Acórdão 11862/2018-TCU-Primeira Câmara, pelos mesmos fatos que maculam o mérito das presentes contas.
De outra parte, consoante o Acórdão 14160/2018-TCU-Primeira Câmara, foi determinada a exclusão do rol de responsáveis dos membros do conselho da entidade, tendo em vista que a IN TCU 63/2010, vigente no exercício de que trata as presentes contas, prescrevia que eram considerados responsáveis os membros de órgãos colegiados integrantes das unidades jurisdicionadas que praticassem ato com impacto na economicidade, eficiência e eficácia da gestão da unidade, de modo que não seria qualquer órgão colegiado que integraria a sua gestão.
Não foi determinada a exclusão do Sr. Benjamin Frederico Anders do referido rol, pois, embora fosse conselheiro da entidade, também exerceu o cargo de 2º diretor administrativo ao longo de 2016. Entretanto, restou pendente o julgamento das contas do referido responsável.
Considerando que a Controladoria Regional da União no Estado do Tocantins não identificou, nas presentes contas, irregularidades com participação determinante do referido agente, cabe julgar regulares as suas contas.
Por fim, acolho a proposta de determinar a notificação do Sr. Francisco Raulino Teixeira Araújo acerca do Acórdão 14160/2018-TCU-Primeira Câmara, providência que até o momento resta pendente de realização.
Diante do exposto, manifesto-me pela aprovação do acórdão que ora submeto à apreciação deste Colegiado.
TCU, Sala das Sessões, em 15 de fevereiro de 2022.
Weder de Oliveira 
Relator